【裁判字號】    98,訴,133
【裁判日期】    980930
【裁判案由】    業務過失致死等
【裁判全文】
臺灣嘉義地方法院刑事判決               98年度訴字第133號
公  訴  人  臺灣嘉義地方法院檢察署檢察官
被      告  己○○
                    號
選任辯護人  顏伯奇律師
上列被告因業務過失致死等案件，經檢察官提起公訴（九十八年
度偵字第四四一號），本院判決如下：
    主  文
己○○無罪。
    理  由
壹、公訴意旨略以：被告己○○係從事鐵皮屋搭建、翻修等工程
    之業務之人，其自民國九十七年三月十二日起，以每坪連工
    帶料新臺幣（下同）一千五百元之代價，向丁○○承攬位於
    嘉義縣東石鄉龍港村港墘厝七六之九號「天山工業社」廠房
    之屋頂換補工程，並以每坪施工價格一百八十元之代價，僱
    用劉士豪與戊○○、庚○○等五人，負責工廠屋頂搭建、翻
    修等工作，而為勞工安全衛生法所稱之雇主。其於同日上午
    八時許，在前址指揮劉士豪等五人準備更換屋頂之工作時，
    因該工廠之屋頂原係以鐵皮搭建而成，然為利採光，部分位
    置採用塑膠製之採光ＰＣ板，距離地面高度約八‧八公尺，
    勞工於屋頂從事作業時，極易造成踏穿採光ＰＣ板而墜落之
    危險。被告身為雇主，本應注意：「雇主對於防止有墜落、
    崩塌等之虞之作業場所引起之危害，應有符合標準之必要安
    全衛生設備」、「雇主對於在高度二公尺以上之高處作業，
    勞工有墜落之虞者，應使勞工確實使用安全帶、安全帽及其
    他必要之防護具」、「雇主對勞工於石綿板、鐵皮板、瓦、
    木板、茅草、塑膠等材料構築之屋頂從事作業時，為防止勞
    工踏穿墜落，應於屋架上設置適當強度，且寬度在三十公分
    以上之踏板或裝設安全護網」、「事業單位工作場所發生職
    業災害，雇主應於二十四小時內報告檢查機構」等事項，以
    防止在有墜落之虞之作業場所作業，所發生之危害。且依當
    時情形，其並無不能注意之情事，竟疏未注意，而未依規定
    ，使劉士豪等勞工確實使用安全帶、安全帽及其他必要之防
    護具，復未於上開工廠之屋架上，設置適當強度且寬度在三
    十公分以上之踏板或裝設安全護網，致使劉士豪於同日上午
    八時三十分許，依被告之指示，自行前往上開工程現場施工
    時，因不慎踏穿上開工廠屋頂之ＰＣ採光罩，而自距離地面
    約八‧八公尺高之工作處，向下墜落地面，因而受有頭胸撞
    傷、重度氣血胸併低血容休克等傷害。經送醫急救後，延至
    同日上午十一時許，仍告不治，而發生死亡之職業災害。另
    被告於上開死亡災害發生後，僅報警處理，而未依勞工安全
    衛生法第二十八條第二項第一款規定，於發生死亡災害後二
    十四小時內，向檢查機構即行政院勞工委員會南區勞動檢查
    所報告，因認被告涉有刑法第二百七十六條第二項業務過失
    致死、違反勞工安全衛生法第五條第一項之規定而犯同法第
    三十一條第一項及違反勞工安全衛生法第二十八條第二項之
    規定而犯同法第三十二條第一項第二款之罪嫌。
貳、證據能力方面：
一、按被告以外之人於審判外之言詞或書面陳述，除法律有規定
    者外，不得作為證據，刑事訴訟法第一百五十九條第一項定
    有明文。查甲○○於警詢所為之陳述，係被告以外之人於審
    判外之陳述，被告己○○及其辯護人既不同意作為證據，且
    不符刑事訴訟法所定得例外作為證據之情形，自無證據能力
    。
二、按供述證據，依證據性質之不同，有依個人感官知覺親自體
    驗所為事實陳述與對事實判斷所為意見陳述之別，前者為一
    般證人之證言，後者則屬意見證據。對一般證人之證言，原
    則上，其證述固不能以意見型態表達，然若證據之外觀雖具
    有意見證據型態，但表達之事實係與證人親身體驗具有不可
    分離關係，且可理解為事實之表達者，則不能僅因形式上類
    似意見證據，即予排除，始符合刑事訴訟法第一百六十條所
    定「證人之個人意見或推測之詞，除以實際經驗為基礎者外
    ，不得作為證據。」之意義（最高法院九十七年度臺上字第
    五六三六號判決參照）。被告辯護人雖稱：證人戊○○及庚○○於偵查中所為證詞，係個人推測之詞，且非其親聞，依
    刑事訴訟法第一百六十條規定，不得作為證據云云，然其未
    具體指明證人戊○○及庚○○何部分證詞屬推測之詞，僅泛
    稱其二人於偵查中證詞均屬推測之詞，而綜觀證人戊○○及
    庚○○於偵查中之證述，仍不脫離本於其個人親身體驗之事
    實所作之表達，非不可理解為事實之陳述，與單純意見表達
    迥異，辯護意旨指為證人之意見證據，誠屬誤會。
三、行政院勞工委員會南區勞動檢查所職業災害檢查報告書係依
    勞動檢查法第二十七條規定而製作，屬於公務員依法製作的
    公文書，且遇有重大職業災害，勞動檢查所即毫無例外必須
    製作此種書面檢查報告，可認具有例行性。其目的為探討勞
    工職業災害所以發生的原因及釐清相關責任，並非純為個案
    刑事追訴之用，可認具有高度信用性，應屬刑事訴訟法第一
    百五十九條之四第一款傳聞法則例外的文書，具有證據能力
    。被告辯護人辯稱上開職業災害檢查報告書屬於傳聞證據，
    不具證據能力云云，自無可採。
四、又按被告以外之人於審判外之陳述，經當事人於審判程序同
    意作為證據，法院審酌該言詞陳述或書面陳述作成時之情況
    ，認為適當者，亦得為證據。當事人、代理人或辯護人於法
    院調查證據時，知有第一百五十九條第一項不得為證據之情
    形，而未於言詞辯論終結前聲明異議，視為有前項之同意，
    刑事訴訟法第一百五十九條之五定有明文。查本件認定事實
    所引用之其餘陳述證據，經本院於審理時提示被告及其辯護
    人均表示無意見，迄於言詞辯論終結前亦未聲明異議，可認
    為同意作為證據，本院審酌該陳述證據之取得過程並無瑕疵
    ，與本案待證事實間復具有相當之關聯性，以之為本案證據
    尚無不當，自得採為證據。
參、實體認定方面：
一、按犯罪事實應依證據認定之，無證據不得認定犯罪事實；不
    能證明被告犯罪者，應諭知無罪之判決，刑事訴訟法第一百
    五十四條第二項、第三百零一條第一項分別定有明文。次按
    認定犯罪事實應依證據，為刑事訴訟法所明定，故被告否認
    犯罪事實所持之辯解，縱屬不能成立，仍非有積極證據足以
    證明其犯罪行為，不能遽為有罪之認定；認定不利於被告之
    事實，須依積極證據，苟積極證據不足為不利於被告事實之
    認定時，即應為有利於被告之認定，更不必有何有利之證據
    ；認定犯罪事實所憑之證據，雖不以直接證據為限，間接證
    據亦包括在內；然而無論直接或間接證據，其為訴訟上之證
    明，須於通常一般之人均不致有所懷疑，而得確信其為真實
    之程度者，始得據為有罪之認定，倘其證明尚未達到此一程
    度，而有合理之懷疑存在時，事實審法院復已就其心證上理
    由予以闡述，敘明其如何無從為有罪之確信，因而為無罪之
    判決，尚不得任意指為違法（最高法院三十年上字第一八三
    一號、三十年上字第八一六號、七十六年臺上字第四九八六
    號判例參照）。
二、本件公訴人認被告己○○涉有刑法第二百七十六條第二項業
    務過失致死、違反勞工安全衛生法第五條第一項之規定而犯
    同法第三十一條第一項及違反勞工安全衛生法第二十八條第
    二項之規定而犯同法第三十二條第一項第二款之犯行，係以
    證人即丁○○、乙○○、戊○○、庚○○、丙○○之證詞、
    被告所有之門號0000000000行動電話通聯紀錄、
    行政院勞工委員會南區勞動檢查所職業災害檢查報告書、財
    團法人長庚紀念醫院嘉義分院診斷證明書、臺灣臺南地方法
    院檢察署檢察官勘驗筆錄、相驗屍體證明書及檢驗報告書為
    其所憑之論據。訊據被告則堅決否認其事，辯稱：已將本件
    屋頂更換工程施工部分轉包予乙○○，嗣由乙○○讓給被害
    人劉士豪施作，其非被害人之雇主，案發當日上午被害人有
    打其電話聯絡會合地點，在案發現場僅有告知被害人要更換
    全部屋頂及材料放置地點等語。經查：
  (一)按勞工安全衛生法第二條第一項規定：「本法所稱勞工，謂
    受僱從事工作獲致工資者」；同條第二項規定：「本法所稱
    雇主，謂事業主或事業之經營負責人」，行為人是否應負該
    法所定之雇主義務，應視雙方是否成立「勞動契約」為斷。
    而上揭規定與勞動基準法第二條第一款、第二款之規定並無
    不同，且考慮到勞工安全衛生法及勞動基準法均為特別規範
    資本家與勞動者間關於勞動契約之法律適用，是故勞工安全
    衛生法中關於確認雙方是否存在「勞動契約」，及「雇主」
    、「勞工」之適用對象，亦應參酌勞動基準法之規定而為同
    一解釋。而依勞動基準法第二條第六款規定「勞動契約，謂
    約定勞雇關係之契約」，另依學理通說，勞動契約之存在因
    有其特殊之生活保障及團結權保障等社會性保障意義，在雇
    主與勞工間通常具有繼續性之權利義務關係及強烈之人格從
    屬性與依賴性，故與民法第四百八十二條以下所定之「僱傭
    契約」類型不盡相同，係屬「僱傭契約」之下位類型契約，
    更為強調指揮監督及從屬關係，是亦應以此角度判斷雙方間
    是否成立勞動契約，及雇主是否應受勞動基準法及勞工安全
    衛生法之規範。是故勞動契約當事人之勞工，具有下列特徵
    ：１人格從屬性，即受僱人在雇主企業組織內，服從雇主權
    威，並有接受懲戒或制裁之義務。２經濟從屬性，即受僱人
    並不是為自己之營業勞動而是從屬於他人，為該他人之目的
    而勞動。３勞務專屬性，即親自履行，不得使用代理人。４
    納入雇方生產組織體系，並與同僚間居於分工合作狀態。又
    是否具上揭「人格從屬性」應自雇主是否具「指示命令權」
    為觀察，其具體判斷標準，包括有以下數端：(1)勞工對雇主
    工作指示有無承諾與否之自由；(2)業務遂行中有無雇主之指
    揮監督；(3)工作場所、時間是否被雇主指定與管理；(4)勞務
    代替性之有無（勞務專屬性）；(5)其餘參考判斷基準亦有：
    工作關係之永久性程度、設備材料或助手係由雇主或勞工提
    供、雇主是否定有工作規則或服務規則以資適用。依上分析
    判斷，設若雇主與提供勞務之勞工間並無此從屬性關係存在
    ，此時因雇主無從指揮監督該勞工，該勞工亦得自由決定其
    遂行勞務之方式，亦不受雇主之管理指定，自難認雙方間存
    在勞動基準法或勞工安全衛生法上之勞動契約，該僱用人自
    非勞動基準法或勞工安全衛生法所稱之「雇主」，亦不受該
    法所定雇主義務之拘束（臺灣高等法院高雄分院九十六年度
    上易字第六九六號判決參照）。
  (二)查被告自九十七年三月十二日起，以每坪連工帶料一千五百
    元之代價，向丁○○承攬位於嘉義縣東石鄉龍港村港墘厝七
    六之九號「天山工業社」廠房之屋頂更換工程等情，業據證
    人丁○○於警詢（見第四○○號偵查卷第一三至一五頁）、
    偵查（見第二○七號偵查卷第一二○、一二三頁）證述明確
    。又被告再將該屋頂更換工程之施工部分（不含材料）以每
    坪施工價格一百八十元之代價轉包予乙○○，因被害人向乙○○探詢工作機會，乙○○徵得被告同意後再將該工程施工
    部分以每坪施工價格一百八十元之代價，讓給被害人施作等
    情，亦據證人乙○○於警詢（見第四○○號偵查卷第一一、
    一二頁）、偵查（見本院卷(一)第七八至八一頁）、本院（見
    本院卷(二)第四至三五頁）及本院另案九十七年度重訴字第六
    ○號民事侵權行為損害賠償事件中（見本院卷(一)第一一五至
    一一九頁）證述明確，證人乙○○並於本院證稱：被害人於
    九十七年三月十一日晚上以門號0000000000行動
    電話撥打其門號0000000000行動電話探詢工作機
    會，其再以門號0000000000行動電話撥打被告之
    門號0000000000行動電話徵得被告同意後，再撥
    打被害人之門號0000000000行動電話告知翌日如
    何聯絡，被告並未指定本件工程工人人數、資格及完工期限
    等語（見本院卷(二)第二八至三○頁），核與證人乙○○及被
    告之行動電話通聯紀錄相符（見第二○七號偵查卷第四、二
    五、三五頁）。證人即案發當日現場施工工人戊○○於偵查
    亦證稱：案發當日上午被害人有撥打被告之行動電話要其至
    東石橋下便利商店帶被害人及其他工人至現場等語（見本院
    卷(一)第八○頁），核與卷附被告之行動電話通聯紀錄（見第
    二○七號偵查卷第七八頁）顯示被害人於九十七年三月十一
    日上午以門號0000000000行動電話撥打被告之門
    號0000000000行動電話相符，足徵被告所辯：已
    將本件屋頂更換工程施工部分轉包予乙○○，嗣由乙○○讓
    給被害人劉士豪施作等語，尚非無據。
  (三)關於本件屋頂更換工程施工情形，業據證人即案發當日現場
    施工工人庚○○於警詢（見第二○七號偵查卷第一三六至一
    三八頁）、偵查（見第二○七號偵查卷第一四八頁）、本院
    （見本院卷(一)第一四○至一六二頁）、證人戊○○於警詢（
    見第四○○號偵查卷第七、八頁、第二○七號偵查卷第一三
    三至一三五頁）、偵查（見本院卷(一)第七七至八一頁）、本
    院（見本院卷(一)第一八四至二○八頁）證述綦詳。證人庚○○並於本院證稱：本件工程係被害人於案發前一日晚上打電
    話找其出來做，案發當日現場工人所搭乘之車輛及所使用工
    具均為被害人準備，被告於案發當日在現場有與被害人交談
    ，未聽清楚交談內容，被告停留沒有很久即離開現場，之後
    被害人即告知要更換全部屋頂，要小心屋頂透明採光罩，不
    要踩到，被告在現場並未指示其應如何施作，案發後被害人
    太太有叫其去領錢，被害人於案發前有說當天工程一坪一百
    八十元等語（見本院卷(一)第一四一、一四二、一四四至一四
    六、一四九、一五四至一五六、一六○頁）；證人戊○○於
    本院證稱：本件工程係被害人案發前一日晚上打電話找其出
    來做，案發當日現場工人所搭乘之車輛及所使用工具均為被
    害人準備，被告於發當日在現場有與被害人交談，未聽清楚
    交談內容，被告停留沒有很久即離開現場，之後被害人即告
    知要更換全部屋頂，被告在現場並未指示其應如何施作，被
    告不必指示，在場工人均知如何施工，一般工程按照坪數計
    算，如早點做完，等於算起來一天的錢會比較多，被害人於
    案發前有說當天工程一坪一百八十元等語（見本院卷(一)第一
    八四至一八六、二○三至二○六、二○八頁）。是本件屋頂
    更換工程施工部分係被害人主動向證人乙○○要求讓其施作
    ，已如上述，而依上開證人庚○○、戊○○於本院之證述可
    知，被告於案發當日僅帶被害人及其餘工人至案發現場，被
    告在案發現場雖有與被害人交談，然因被害人之前未曾去過
    現場，被告當需告知施工範圍及材料放置地點，況被告亦未
    與其餘現場工人交談，僅在現場停留不久即先行離開，尚難
    遽予認定被告對被害人及現場工人有指揮監督管理權；被告
    復未向被害人指定完工期限，僅要求更換現場全部屋頂；本
    件工程參與工人係被害人自行尋覓並出車載運而來，被告並
    未指定工人人數、資格及完工期限，施工工具亦為被害人準
    備；本件施工報酬係按坪數計算，不論施作日數，均為固定
    金額，如能早日完工，始能獲得最大利益，被害人顯係為自
    己之營業勞動而非從屬於他人，為該他人之目的而勞動，此
    與一般僱傭契約依日數計算薪資，施作日數愈長，薪資金額
    愈高，顯然有別，案發之後亦由被害人太太通知工人領錢，
    而非由被告發薪，以上均與上述僱傭契約中「人格從屬性」
    、「經濟從屬性」及「勞務專屬性」之特徵相左。至本案屋
    頂更換工程中之材料部分，雖係由被告提供，然依民法第四
    百九十條規定，稱承攬者，謂當事人約定，一方為他方完成
    一定之工作，他方俟工作完成，給付報酬之契約；約定由承
    攬人供給材料者，其材料之價額，推定為報酬之一部，則當
    事人自得約定由定作人提供材料，僅該材料部分價額非承攬
    報酬之一部而已，故由被告自行提供施工材料，並不影響其
    與被害人間承攬契約之成立。又卷附行政院勞工委員會南區
    勞動檢查所職業災害檢查報告書雖認定被告為被害人之雇主
    （見第二○七號偵查卷第八九至一○二頁），惟此係行政單
    位之意見，並無拘束法院判斷之效力，自不能依此認定被告
    確係被害人之雇主。從而，依本案工程實際施作情形，尚難
    認被告與被害人間確有勞動契約存在。故被告辯稱：其非告
    訴人之雇主等語，即屬可採，其與被害人間應係成立承攬契
    約。
  (四)至證人庚○○（見本院卷(一)第一五六、一五七頁）、戊○○
    （見本院卷(一)第一八五、一九○、一九七頁）雖均於本院證
    稱：被害人向其二人表示這次看全部做一做多少，再大家一
    起平分等語，惟證人庚○○於警詢陳稱：係受僱於被害人，
    日薪一天一千八百元等語（見第二○七號偵查卷第一三七頁
    ）；證人戊○○於警詢（見第二○七號偵查卷第一三四頁）
    、偵查（見本院卷(一)第七九頁）均證稱：當時講好工資一天
    二千元等語，其二人此部分所述前後不一，則證人庚○○、
    戊○○於本院所稱：被害人向其二人表示這次看全部做一做
    多少，再大家一起平分云云，即難遽信。況其餘工人與被害
    人間工資或報酬之計算，對被告與被害人間承攬契約之成立
    ，亦不生影響。另證人戊○○雖證稱：被害人有告知當日係
    做被告之工作等語（見本院卷(一)第一八六、一八八頁），惟
    此工程既係被告向屋主丁○○承包，嗣證人乙○○將施工部
    分讓給被害人施作，日後完工後亦係向被告領錢，故被害人
    未告知證人戊○○其先前與證人乙○○之聯絡洽談過程，僅
    告知係做被告之工作，亦無悖於常情。
  (五)按過失犯罪中行為人對特定危險是否有客觀之注意義務，應
    參酌專業分工法理及專業技術成規，並考慮行為人在特定時
    空所處之實際情況以定之。查被告向證人丁○○承包本件屋
    頂更換工程後，既已將施工部分之勞務轉包予被害人承攬，
    並非被害人之雇主，業如前述，即無依勞工安全衛生法設置
    防止墜落、崩塌等必要安全衛生設備，並於發生死亡職業災
    害時於二十四小時內報告檢查機構之注意義務；亦難苛責被
    告基於定作人身分，於刑法規範上負有上述設置必要安全設
    備之業務注意義務，故難認被告就承攬人即被害人施工造成
    之死亡結果，有應注意義務之違反之業務上過失存在，自亦
    不得以刑法上之業務過失致死罪相繩。
三、綜上所述，公訴人所舉之證據不足以證明被告有何上揭犯行
    ，此外，本院復查無其他證據，證明被告確有公訴人所指之
    上開犯行，揆諸首揭說明，既無積極證據足認被告有何檢察
    官所指之上開犯行，不能證明其犯罪，依法應諭知無罪之判
    決。
據上論斷，應依刑事訴訟法第三百零一條第一項，判決如主文。
本案經檢察官陳昱奉到庭執行職務。
中    華    民    國    98    年    9     月    30    日
                  刑事第三庭    審判長法  官  陳仁智
                                      法  官  劉瓊雯
                                      法  官  鄭雅文
以上正本證明與原本無異。
如不服本判決應於判決送達後十日內向本院提出上訴書狀，並應
敘述具體理由；其未敘述上訴理由者，應於上訴期間屆滿後二十
日內向本院補提理由書（均須按他造當事人之人數附繕本）「切
勿逕送上級法院」。
中    華    民    國    98    年    9     月    30    日
                                      書記官  蘇姵容


司法院資訊處製作；財團法人民間司法改革基金會備份。
